【裁判字號】    99,上易,1018
【裁判日期】    991221
【裁判案由】    賭博
【裁判全文】
臺灣高等法院高雄分院刑事判決        99年度上易字第1018號
上  訴  人  臺灣高雄地方法院檢察署檢察官
被      告  陳佳玉
被      告  葉瑋玲
被      告  劉朋憲
被      告  謝蕙如
被      告  蘇惠玲
被      告  施妍羚
上列上訴人因被告賭博案件，不服臺灣高雄地方法院99年度易字
第1514號中華民國99年9 月20日第一審判決（起訴案號：臺灣高
雄地方法院檢察署98年度偵字第12009 號），提起上訴，本院判
決如下：
    主  文
上訴駁回。
    理  由
一、公訴意旨略以：被告施妍羚、陳佳玉、葉瑋玲、謝蕙如、蘇
    惠玲均明知址設高雄市前金區○○○路120 號1 樓「大亨電
    子遊藝場」（下稱「大亨遊藝場」）係可供客人以分數兌換
    現金之賭博性電子遊藝場，店內擺設「七PK」、「超八I 」
    或「新超八」等賭博性電動機台，招攬不特定多數賭客於各
    地分店內賭博財物。其賭博之方式為賭客需加入各該遊藝場
    成為會員，先於櫃臺以現金兌換等額之積分儲值卡，自行選
    定機台投注，把玩機台所得之積分，可向店內幹部、助理兌
    換與分數等額之現金。施妍羚、陳佳玉、葉瑋玲、謝蕙如、
    蘇惠玲仍與「大亨遊藝場」之實際負責人陳春成（業經臺灣
    嘉義地方法院檢察署以97年度偵字第5069、5465、7335號提
    起公訴，現於臺灣高等法院臺南分院審理中）共同基於意圖
    營利提供場所聚眾賭博之接續犯意聯絡，施妍羚自民國97年
    6 月1 日起，陳佳玉自97年年初起，葉瑋玲自97年1 月15日
    起，謝蕙如自97年3 月1 日起，蘇惠玲自94年間起，陸續受
    僱於陳春成，擔任「大亨遊藝場」開分、洗分助理，負責收
    取賭客開分之現金，並於賭客將積分卡交付予營業幹部或助
    理時，以1 比1 之比例，將分數兌換成現金予賭客。適有賭
    客被告劉朋憲基於賭博之犯意，於97月7 月8 日7 時50分許
    起，在「大亨遊藝場」店內買入代幣後，把玩「超八」機台
    一段時間後，經法務部調查局嘉義市調查站持臺灣嘉義地方
    法院97年度聲搜字第629 號搜索票至「大亨遊藝場」執行搜
    索而當場查獲，並扣得超八I 電子遊樂機台21台（均含IC板
    ）及賭資新台幣（下同）36,717元，方循線查知上情，因認
    被告6 人均涉犯刑法第266 條第1 項前段之在公眾得出入之
    場所賭博罪嫌；被告陳佳玉、葉瑋玲、謝蕙如、蘇惠玲、施
    妍羚等5 人另又涉同法第268 條前段、後段之意圖營利供給
    賭博場所、聚眾賭博罪嫌。
二、按被告未經審判證明有罪確定前，推定其為無罪；犯罪事實
    ，應依證據認定之，無證據不得認定犯罪事實。又不能證明
    被告犯罪者，應諭知無罪之判決，刑事訴訟法第154 條、第
    301 條第1 項分別定有明文。次按，認定犯罪事實所憑之證
    據，雖不以直接證據為限，間接證據亦包括在內，然而無論
    直接證據或間接證據，其為訴訟上之證明，須於通常一般人
    均不致有所懷疑，而得確信其為真實之程度者，始得據為有
    罪之認定，倘其證明尚未達到此一程度，而有合理之懷疑存
    在時，即難遽採為不利被告之認定，最高法院著有76年臺上
    字第4986號判例可資參照。又依刑事訴訟法第161 條第1 項
    規定，檢察官就被告犯罪事實，應負舉證責任，並指出證明
    之方法。因此，檢察官對於起訴之犯罪事實，應負提出證據
    及說服之實質舉證責任。倘其所提出之證據，不足為被告有
    罪之積極證明，或其指出證明之方法，無從說服法院以形成
    被告有罪之心證，基於無罪推定之原則，自應為被告無罪判
    決之諭知，最高法院亦著有92年臺上字第128 號判例可參。
三、公訴人認被告6 人涉犯上開罪嫌，無非係以：(一)證人鄭瑞強
    、黃信德證稱大亨遊藝場係賭博性電玩遊戲場，機台故障時
    由鄭瑞強負責修理、(二)另案被告陳春成證稱：伊負責大亨遊
    藝場之經營，大亨遊藝場係經營賭博性電玩、(三)扣案之超八
    I賭博電子遊樂機台21台（均含IC板）、賭資36,717元及現
    場照片32張、(四)依照被告陳佳玉、葉瑋玲、謝蕙如、蘇惠玲
    、施妍羚等人之供述，被告等人對於大亨遊藝場係在經營賭
    博性電玩應可產生合理懷疑，卻仍在該處工作，應有賭博及
    意圖營利供給賭博場所、聚眾賭博之犯意等為其主要論據。
四、證據能力部分：
  (一)按被告以外之人於偵查中向檢察官所為陳述，除顯有不可信
    之情況者外，得為證據，刑事訴訟法第159 條之1 第2 項定
    有明文。查證人黃信德、張佩羚於檢察官偵查時所為陳述，
    業經上開證人於供前具結，有證人結文附卷可稽，其於偵查
    中之陳述，客觀上並無顯不可信之情況，且經檢察官、被告
    於法院審理中捨棄詰問權，是上開證人於偵查中之證詞自有
    證據能力。
  (二)次按刑事訴訟法第159 條之5 明定：「被告以外之人於審判
    外之陳述，雖不符前4 條之規定，而經當事人於審判程序同
    意作為證據，法院審酌該言詞陳述或書面陳述作成時之情況
    ，認為適當者，亦得為證據。」、「當事人、代理人或辯護
    人於法院調查證據時，知有第159 條第1 項不得為證據之情
    形，而未於言詞辯論終結前聲明異議者，視為有前項之同意
    」。查本案所引用之其他證據資料，被告及檢察官均同意作
    為證據或無意見（見本院卷第115 頁），依上開規定，已擬
    制同意其有證據能力，且本院審酌該等傳聞證據作成時之狀
    況，並無不宜作為證據之情形，與待證事項具關聯性，證明
    力亦非明顯過低等情，認以之作為證據使用係屬適當，依刑
    事訴訟法第159 條之5 規定，均應認於本案有證據能力。
五、訊之被告陳佳玉等5 人固均坦承受僱於「大亨遊藝場」擔任
    助理工作，被告劉朋憲固坦承於查獲日在「大亨遊藝場」打
    玩機台，惟其6 人均堅決否認有何在公眾得出入之場所賭博
    、意圖營利供給賭博場所、聚眾賭博等罪嫌，被告陳佳玉、
    葉瑋玲、謝蕙如、蘇惠玲、施妍羚等5 人均辯稱：渠等係於
    大亨遊藝場從事開洗分、遞茶水、幫客人叫外食等店員之工
    作，沒看過客人以積分換錢，不知公司有經營賭博情事，渠
    等末參與賭博犯行等語；被告劉朋憲辯稱：伊玩電子遊戲機
    若有積分均是兌換獎品，獎品不會超過1,500 元，伊並無兌
    換金錢等語。經查：
  (一)大亨遊藝場為陳春成所經營，其內有擺設電子遊戲機具21台
    供人賭博等情，固據證人黃信德、陳春成證述在卷，惟大亨
    遊藝場係經高雄市政府85年11月22日核准設立登記（屬限制
    級娛樂類），並於95年6 月22日核發高雄市政府營利事業登
    記證乙節，有高雄市政府營利事業登記證在卷可稽（見偵1
    卷第51頁），足認大亨遊藝場係依法設立之電子遊戲場，堪
    予認定。而被告陳佳玉、葉瑋玲、謝蕙如、蘇惠玲、施妍羚
    等5 人雖均坦承受僱於大亨遊藝場擔任店員，負責開洗分或
    清掃、幫客人買東西等工作，惟檢察官既無提出證據指出被
    告陳佳玉等5 人有參與兌換賭資或從事賭博犯行分擔之行為
    ，則其5 人於依法設立之電子遊戲場工作，所參與者不無可
    能僅為非賭博性電玩之部分，自不能僅憑被告陳佳玉等5 人
    係大亨遊藝場之員工，其所領薪資為3 萬餘元，而大亨遊藝
    場被查獲有賭博之情事，即據以推認被告陳佳玉等5 人明知
    大亨遊藝場從事賭博性電玩且與陳春成有共同之犯意聯絡而
    分擔一部分賭博行為。
  (二)按刑法所規定賭博罪之犯罪特別構成要件有三：須有賭博
    之行為，即凡以勝負繫諸於偶然之事實，並非事前所能預知
    者，申言之必須具有射倖性，至於所用之賭具為何，是否為
    行政機關所公告查禁之機具，乃在所不問。須在公共場所
    或公眾得出入之場所賭博。須有賭博財物，即以金錢或其
    他有價值之有體物為賭博之客體；但供人暫時娛樂之物，因
    經濟價值甚少，且屬娛樂消費之物，則不在處罰之範圍。又
    電子遊戲場業管理條例第14條第1 項規定：「電子遊戲場業
    得提供獎品，供人兌換或直接操作取得；限制級電子遊戲場
    每次兌換或取得獎品之價值不得超過新台幣二千元；普通級
    電子遊戲場每次兌換或取得獎品之價值不得超過新台幣一千
    元。」、同條第2 項第1 款規定：「電子遊戲場業之兌換，
    不得有下列各款之行為：一、提供現金、有價證券或其他通
    貨為獎品。」，是應認若所提供之獎品（不含現金、有價證
    券或其他通貨）未超過前開規定之兌獎上限，亦即尚屬價微
    之物，在客觀上即屬所謂「供人暫時娛樂之物」。查被告陳
    佳玉等5 人於本案院審理時均供稱：沒見過客人以積分換錢
    ，僅允許以積分換獎品；現場把玩之被告劉朋憲則明確供稱
    ：其是為了換贈品才去玩，贈品大約是1,000 至1,500 積分
    ，例如烤麵包機或茶葉，如果以1,000 點積分換烤箱會比在
    外面用1,000 元買還划算，至於大亨遊藝場所提供茶葉1 斤
    不會超過1,500 元等語。而本案檢察官並舉證被告6 人有賭
    博兌換現金，亦未查獲有兌換逾2 千元獎品之事證，客觀上
    自難認查獲當時有賭博情事。本案大亨遊藝場為限制級娛樂
    類，已如前述，則依被告劉朋憲之上開供述，其打玩電子遊
    戲機贏得積分所兌換之財物，經濟價值既未逾法律2 千元上
    限之規定，且依當今社會活動實況及經濟生活水準提高所反
    映之娛樂現象等因素，該等以積分兌換之贈品，應可認係以
    供人暫時娛樂之物甚明。公訴人僅憑被告劉朋憲有自承兌換
    贈品情事，即遽予認定其有賭博犯行，證據顯有未足。
  (三)公訴人於起訴事實雖謂本案賭博之方式為：「賭客需加入各
    該遊藝場成為會員，先於櫃臺以現金兌換等額之積分儲值卡
    ，自行選定機台投注，把玩機台所得之積分，可向店內幹部
    、助理兌換與分數等額之現金」，惟被告劉朋憲及被告陳佳
    玉等5 人均否認有以打玩電子遊戲機之積分兌換現金，而公
    訴人並未提出本案大亨遊藝場之會員名冊，亦末查獲被告劉
    朋憲有何以積分儲值卡兌換現金之證據，或被告陳佳玉等5
    人幫客人兌換現金之證據，公訴人就被告6 人參與此部分犯
    行，舉證即有未足。另被告蘇惠玲雖自承94年起即受僱於大
    亨遊藝場，被告謝蕙如、施研羚故曾供稱：當初是由蘇惠玲
    應徵等語，惟此僅能證明被告蘇惠玲於大亨遊藝場之工作年
    資較長，及曾幫忙參與應徵工作，尚難憑此遽認其有參與賭
    博或意圖營利供給賭博場所、聚眾賭博犯行。另扣案之超八
    I賭博電子遊樂機台21台（均含IC板）、營業現金36,717元
    及照片32張僅能證明查獲當時大亨遊藝場之營業現況，尚難
    做為賭博犯行之直接證據。
  (四)另案被告陳春成所經營另一家賭博性電玩「七星7PK 電子遊
    藝場」之幹部曾婉菁、陳素瓊均證稱：受陳春成指示管理「
    七星7PK 電子遊藝場」，幹部之層級必須到主任、副理、經
    理才會知道積分可以換錢等情在卷（嘉義地檢97年度偵字第
    5069號卷第126 、129 頁），而被告陳佳玉等5 人工作之大
    亨遊藝場與「七星7PK 電子遊藝場」均為另案被告陳春成所
    經營，二者經營模式應當相近，是大亨遊藝場之營業可區分
    賭博性電玩以及非賭博性電玩乙節，亦非全然無據。而被告
    陳佳玉等5 人既然均僅是助理，復無直接證據證明渠等有參
    與賭博性電玩之經營，自難僅以渠等於具有合法之高雄市政
    府營利事業登記證之大亨遊藝場工作，遽認被告陳佳玉等5
    人有從事賭博性電玩之活動。
  (五)次按「聚眾賭博罪之成立，行為人須有意圖營利之犯意始克
    成立，所謂意圖營利，係指藉以賺取經濟上之利益，即俗稱
    之抽頭而言，苟行為人賭博之目的係圖藉贏得財物，則非此
    所謂之意圖營利。又聚眾賭博罪，雖不以參加賭博之不特定
    多數人，必須同時聚集於一處，共同從事賭博行為為必要，
    惟仍須渠等之聚賭行為為被告所邀聚，且其狀況已達於不特
    定多數人可以任意加入、退出者為限」。經查，本案所擺設
    之電子遊戲機，猶如個人手足之延伸，縱使大亨遊藝場係藉
    此方式各別與機台上之賭客對賭，惟能否取得賭客押注之賭
    資，乃取決於賭客是否押中之僥倖，輸贏結果猶未可知，且
    被告劉朋憲所把玩遊戲機臺中，亦非不特定之人皆可以任意
    加入或退出，實難認已達聚眾之程度。此外，公訴意旨除無
    法證明被告陳佳玉等5 人有與被告劉朋憲對賭之行為外，本
    件亦缺乏其他積極證據，足資證明其5 人另有抽頭營利之行
    為，揆諸前揭說明，要不得遽以刑法第268 條之罪相繩。
  (六)綜上所述，本案並無證據足資證明被告劉朋憲有從事賭博行
    為，亦無積極證據顯示被告陳佳玉等5 人有參與兌換賭資或
    從事賭博抑或分擔賭博性電玩經營之一部分行為之情事。準
    此，公訴意旨認被告6 人涉嫌上開刑法第266 條第1 項前段
    之在公眾得出入之場所賭博罪嫌及同法第268 條前段、後段
    之意圖營利供給賭博場所、聚眾賭博罪嫌所憑之證據，尚未
    達於通常一般之人均不致有所懷疑，而得確信其為真實之程
    度，依刑事訴訟制度「倘有懷疑，即從被告之利益為解釋」
    、「被告應被推定為無罪」之原則，即難據以為被告6 人不
    利之認定。此外，復查無其他積極之證據，足資認定被告6
    人有何公訴意旨所指之上開犯行，依首開說明，被告6 人自
    屬不能證明犯罪。
六、原審因而以不能證明被告6 人犯罪，而為被告無罪之諭知，
   核無違誤；檢察官上訴意旨，猶執前詞，指摘原判決不當，
   為無理由，應予駁回。
據上論斷，應依刑事訴訟法第368 條，判決如主文。
本案經檢察官王登榮到庭執行職務。
中    華    民    國    99    年    12    月    21    日
                  刑事第一庭    審判長法  官  周賢銳
                                      法  官  洪碩垣
                                      法  官  施柏宏
以上正本證明與原本無異。
不得上訴。
中    華    民    國    99    年    12    月    22    日
                                      書記官  魏文常

司法院資訊處製作；財團法人民間司法改革基金會備份。
